【裁判字號】    98,事聲,23
【裁判日期】    990129
【裁判案由】    消債聲明異議
【裁判全文】
臺灣高雄地方法院民事裁定              98年度事聲字第23號
聲  請  人
即  債權人  華南商業銀行股份有限公司
法定代理人  甲○○
聲  請  人  安泰商業銀行股份有限公司
法定代理人  丙○○
相  對  人
即  債務人  乙○○
上列當事人間消債聲明異議事件，聲請人對於民國98年7 月13日
本院97年度司執消債更字第45號所為更生方案認可之裁定提出異
議，本院裁定如下：
    主  文
原裁定廢棄。
相對人即債務人乙○○提出如附件所示之更生方案不予認可，並
自民國九十九年一月二十九日下午四時起開始清算程序。
命司法事務官進行本件清算程序。
    理  由
一、本件異議意旨略以：
(一)、聲請人即債權人華南商業銀行股份有限公司（以下簡稱聲請
    人華南銀行）部分：相對人即債務人乙○○（以下簡稱相對
    人）向伊申請現金卡使用，自民國93年12月21日至94年1 月
    24日短短1 個月便已累積借款新台幣（下同）120,000 元，
    期間只有還款3,000 元（94年1 月20日），之後也僅慣以最
    低額繳款，終還不出來而於95年3 月30日起開始違約不履行
    。基於誠信原則，相對人本應在意日後履行返還之能力，惟
    相對人以債養債，逾經濟能力投機闊舉債務（慣以最低額繳
    款，顯然其財務手段係逾經濟能力之操作），相對人如此行
    逕，顯然係將歸責於己因陷自己於「不能清償」之債務，迫
    使債權銀行減息退讓與其協商甚至向法院聲請更生，以投機
    獲取免除部分債務之利益，核其所為，已與消費者債務清理
    條例第134 條第4 款不予免責事由相當，而無從免責。又原
    准予相對人更生之裁定認定事實有違誤，蓋相對人倘真因客
    觀收入不足，何以能從95年5 月履約至97年3 月將近2 年之
    久。另伊已告知相對人可循「個別協商一致性方案」與各債
    務人共同協商，惟相對人並未循此途徑與債權人協商便逕聲
    請更生，已無協商還款誠意，只欲聲請更生投機藉法令之利
    免除債務責任，實可歸責於相對人。又相對人於91年起便有
    以鋼琴老師為業，截至93年向伊辦理現金卡貸款乃至95年債
    務協商時，皆仍從事此項業務，平均月收入有50,000元，相
    對人既有音樂專才，又有一定從事此項業務多年之資歷，何
    以目前卻從與其專業顯然不相關之通訊行門市人員行業，且
    陳報其月收入僅24,000元，與過去每月50,000元收入差異過
    大，則相對人實際收入之合理性應受質疑。相對人現年僅28
    歲，倘以法定退休年齡65歲為基準，相對人至少還有37年能
    工作取得收入，衡其專才及過去工作資歷，應有增加收入之
    能力無疑，為避免有惡意債務人任意可以找不到工作或故意
    找低收入工作或不努力工作降低收入製造可為更生之條件，
    並執以為由投機要求債務之減免，形成道德危機及社會經濟
    秩序之紊亂，故不應僅以其所陳報之收入作為其清償能力之
    唯一依據，而應就其勞務、信用、專業職業能力、身心狀況
    等情綜合判斷其應收入之合理估值。是以，相對人所提更生
    方案實難謂公允適當。為此，爰依法聲明異議，請求廢棄原
    裁定等語。
(二)、聲請人即債權人安泰商業銀行股份有限公司（以下稱簡稱聲
    請人安泰銀行）部分：消費者債務清理條例第3 條規定，債
    務人不能清償債務或有不能清償之虞者，得該例所定更生或
    清算，清理其債務。查相對人無擔保債務總額為2,292,571
    元，如以中華民國銀行商業同業全國聯合會核議通過在案，
    金融機構就曾經參加95年度債務協商毀諾客戶提供「個別協
    商一致性方案」，以最高期數180 期、最低利率0%計算，其
    每月還款金額僅為12,737元，該金額明顯為相對人所提每月
    更生還款金額15,000元所能負擔，自無不能清償之情事。相
    對人雖主張97年5 月26日向伊聲請再次協商，然伊卻拒絕受
    理而不予理會等語，惟查，伊在相對人協商毀諾（97年4 月
    ）即進行催理程序，相對人僅表示無能亦無意願還款，並未
    提出協商之要求，其後便無法聯繫，此有伊之催理紀錄表為
    證，足見相對人陳述不實，意圖曚騙法院，藉由脫法之行為
    ，創造其不可歸責之理由。審視相對人債務協商毀時間點在
    97年4 月，明顯為消費者債務清理條例施行之時，其毀諾後
    便旋即向法院聲請更生（97年8 月），亦未向債權銀行申請
    協商，足見相對人實有利用消費者債務清理條例施行之便，
    圖大幅削減債務清償之責任，且相對人之收入、生活環境皆
    無重大變化（無不可歸責之事），何以消費者債務清理條例
    施行前能履約清償債務，卻在該條例施行後主張無法清償？
    又相對人年僅28歲，卻圖利用消費者債務清理條例施行之便
    ，將其恣意、奢侈之消費行為由全體債權銀行承擔，顯然有
    悖於善良風俗，如因此認可該方案，其所衍生之錯誤觀念，
    亦容易招致社會大誤解，產生善良秩序之錯亂、殘害經濟體
    制與道德風俗甚矣。再者，經伊致電巨琴樂器有限公司（下
    稱巨琴公司）康莊教室（00-0000000）、桂楊教室（00-000
    0000），均明確表示：「乙○○李老師目前沒課或不在」等
    語，顯然可證相對人於該處所兼任鋼琴老師，且相對人於95
    年債務協商時表示任職於安音樂物語，收入6 萬元，亦顯然
    可證相對人擁有鋼琴老師資格與專業性，詎向法院申請更生
    時，卻未提及該收入，顯然有不應認可之事由。為此，爰依
    法請求廢棄原裁定等語。
二、按「有下列情形之一者，法院應不認可更生方案：…九、債
    務人有虛報債務、隱匿財產，或對於債權人中之一人或數人
    允許額外利益，情節重大。…」  、「債務人有薪資、執行
    業務所得或其他固定收入，法院認更生方案之條件公允者，
    得不經債權人會議可決，逕依債務人之聲請或依職權以裁定
    認可更生方案。有下列情形之一者，法院不得為前項之認可
    ：…二、有前條第一項各款情形之一。…」、「法院裁定不
    認可更生方案時，應同時裁定開始清算程序。」，消費者債
    務清理條例第63條第1 項第9 條、第64條第1 項、第2 項第
    2 款、第65條第1 項分別定有明文。
三、經查：
(一)、本件相對人聲請更生，前經本院97年度消債更字第309 號裁
    定開始更生程序，相對人提出如附件之更生方案，雖多數債
    權人表示不同意，且未獲債權人會議可決，惟仍經原裁定認
    可該更生方案，合先敘明。
(二)、為查明相對人提出附件所示更生方案是否公允，本院命相對
    人據實陳報收入狀況，相對人陳稱自96年1 月起任職於大安
    通信行迄今，每月薪資僅24,000元，自96年起即無擔任音樂
    教室之老師，有其98年10月7 日陳報狀在卷可按（見本院卷
    第39頁）。惟查，相對人截至96年10月止，均有於安音樂物
    語擔任鋼琴授課老師，且於96年8 月起至98年7 月止另於巨
    琴樂器公司桂楊教室教授長笛，此有安音樂物語、巨琴公司
    民事陳報狀附卷足稽（見本院卷第42頁、第54頁），已顯見
    相對人並未據實陳報其於音樂教室工作之收入來源。又相對
    人於93年12月7 日向聲請人安泰銀行申請信用貸款時，載明
    其於巨琴公司擔任鋼琴老師，每月收入50,000元，此有安泰
    銀行信用貸申請書在卷可稽（見本院卷第33頁），且相對人
    於95年2 月間向聲請人安泰銀行申請無擔保債務共同協商時
    ，曾經切結每月收入60,000元，工作收入來源為安音樂物語
    ，亦有相對人於95年2 月7 日出具之收入證明切結書及消費
    金融無擔保債務協商案件申請人財務資料表在卷足憑（見本
    院卷第31頁），相對人既曾經自承協商當時之每月收入高達
    60,000元，且參以相對人當時與安泰銀行就所欠無擔保債務
    2,697,642 元達成債務協商，約定分80期，利率4%，每月繳
    納38,472元方式償還，相對人有依約持續繳納至97年3 月止
    ，顯見95年2 月起至97年3 月止之期間相對人之收入應高於
    每月應繳協商款38,472元，方能繼續履行協議，詎相對人竟
    於聲請更生時向本院陳報95年1 月至95年12月31日之收入僅
    為每月25,000元，96年1 月至96年12月31日之收入僅為每月
    23,000元（見更生卷第12頁），且於本院裁定准予更生後提
    出附件所示更生方案，陳報前2 年平均每月收入僅有24,000
    元，復於本院命其據實陳報收入狀況，再次虛偽陳稱自96年
    起即無擔任音樂教室老師之收入來源，顯有隱匿財產之情事
    ，且屬情節重大，至堪認定。
四、綜上所述，相對人提出如附件所示更生方案，依消費者債務
    清理條例第63條第1 項第9 款規定應不予認可，原裁定誤認
    並無不應認可之消極事由存在，而裁定逕予認可該更生方案
    ，容有未恰。聲請人之異議為有理由，爰廢棄原裁定，裁定
    不認可附件所示更生方案，同時裁定開始清算程序，並命本
    院司法事務官進行本件清算程序。
五、依消費者債務清理條例第15條，民事訴訟法第240 條之4 第
    3 項，裁定如主文。
中    華    民    國    99    年    1     月    29    日
                  民事第六庭  法      官  林書慧
上為正本係照原本作成。
如不服本裁定，應於裁定送達後10日內，以書狀向本院提出抗告
，並繳納抗告費新臺幣1 千元。
中    華    民    國    99    年    1     月    29    日
                              書  記  官  史華齡

司法院資訊處製作；財團法人民間司法改革基金會備份。
